臺灣臺北地方法院刑事判決
110年度訴字第845號
公  訴  人  臺灣臺北地方檢察署檢察官
被      告  蔡麟祐




選任辯護人  王勝彥律師（法扶律師）
上列被告因違反毒品危害防制條例案件，經檢察官提起公訴（11
0年度偵字第25203號），本院判決如下：
    主  文
蔡麟祐犯販賣第二級毒品罪，處有期徒刑柒年陸月。
未扣案之犯罪所得新臺幣壹萬肆仟元沒收，於全部或一部不能沒
收或不宜執行沒收時，追徵其價額。
    事  實
一、蔡麟祐明知甲基安非他命為第二級毒品，依毒品危害防制條
    例之規定，不得販賣，竟仍意圖營利，基於販賣第二級毒品
    甲基安非他命之犯意，於民國109年7月間某日，使用通訊軟
    體微信暱稱「初、終」帳號與使用暱稱「小圃圃」帳號之蔡
    佾龍連繫販賣毒品事宜，並議定以新臺幣（下同）17,000元
    ，販賣甲基安非他命15公克與蔡佾龍。蔡佾龍於109年7月11
    日某時許，前往蔡麟祐位於臺北市○○區○○○路0段000巷0弄00
    號2樓之居所並交付蔡麟祐對價17,000元，蔡麟佑於收受前
    開對價後，即於翌(12)日20時至21時間，指示姓名年籍不詳
    暱稱「嘎里嘎里」之成年人，透過Lalamove外送平台寄送甲
    基安非他命至臺北市○○區○○○路0段0○0號與蔡佾龍。嗣因蔡
    佾龍收受之甲基安非他命僅9.5公克而未足額，並向蔡麟祐
    反應後，蔡麟祐始就未足額毒品部分退款3,000元與蔡佾龍
    。
二、案經臺灣臺北地方檢察署檢察官指揮新竹市警察局報告後偵
    查起訴。
    理  由
壹、程序部分：
一、證人蔡佾龍於警詢時之證述部分：
　　按被告以外之人於審判外之言詞或書面陳述，除法律有規定
    者外，不得作為證據，刑事訴訟法第159條第1項定有明文。
    查證人蔡佾龍於警詢時之陳述，係屬被告以外之人於審判外
    之言詞陳述，依刑事訴訟法第159條第1項之規定，屬於傳聞
    證據而不具證據能力，且證人蔡佾龍已於本院審理時經傳喚
    到庭作證，並經檢察官、被告及其辯護人為交互詰問，是證
    人蔡佾龍於本院所為之陳述，尚與刑事訴訟法第159條之2或
    第159條之3所定情形不相符合，被告及其辯護人復於本院準
    備程序時，已就上開陳述之證據能力表示爭執（見本院卷第
    58頁），與刑事訴訟法第159之5第1項傳聞例外之規定亦有
    不合，揆諸前揭說明，證人蔡佾龍於警詢所為之陳述，無證
    據能力，自不得作為本案認定被告有罪之基礎。
二、證人蔡佾龍於偵查中之證述部分：　
　　又按被告以外之人於偵查中向檢察官所為之陳述，除顯有不
    可信之情況者外，得為證據，刑事訴訟法第159條之1第2項
    定有明文。依其文義解釋及立法理由之說明，並無限縮於檢
    察官在偵查中訊問證人之程序，應已給予被告或其辯護人對
    該證人行使反對詰問權者，始有證據能力之可言。為保障被
    告之反對詰問權，並與現行法對傳聞例外所建構之證據容許
    範圍求其平衡，證人在偵查中雖未經被告之詰問，倘被告於
    審判中已對該證人當庭及先前之陳述進行詰問，即已賦予被
    告對該證人詰問之機會，則該證人於偵查中之陳述即屬完足
    調查之證據，而得作為判斷之依據（最高法院97年度台上字
    第405號判決意旨參照）。本案證人蔡佾龍於偵查中向檢察
    官證述之內容，並未經被告及其選任辯護人指出有何顯不可
    信之情形，前開證人於本院審理時到庭陳述時亦均未證述其
    於偵查中之陳述，有何非出於自由意願而為陳述或遭違法取
    供之情形，亦查無檢察官就上開偵查訊問之實施，有何違反
    相關規定之瑕疵，且無證據證明該證人於偵查中所證有何遭
    受強暴、脅迫、詐欺、利誘等外力干擾之情形，或影響其心
    理狀況致妨礙自由陳述等顯不可信之情況，依上揭說明，應
    具有證據能力。且證人蔡佾龍於本院審理時經傳喚到庭，並
    經公訴人、被告及其選任辯護人充分之實質詰問，是被告詰
    問權之欠缺，已於審判中由公訴人、被告及其辯護人行使予
    以補正，調查證據業已完足，應得作為本案判斷之依據。
三、其餘供述證據部分：
　　按被告以外之人於審判外之陳述，雖不符刑事訴訟法第159
    條之1至第159條之4之規定，而經當事人於審判程序同意作
    為證據，法院審酌該言詞陳述或書面陳述作成時之情況，認
    為適當者，亦得為證據；當事人、代理人或辯護人於法院調
    查證據時，知有同法第159條第1項不得為證據之情形，而未
    於言詞辯論終結前聲明異議者，視為有前項之同意，同法第
    159條之5亦有明文。本件檢察官、被告及其辯護人於本院審
    理中，除前揭證人蔡佾龍於警詢及偵查中之陳述外，對於本
    判決所引用其他審判外之言詞或書面陳述，迄本院審判期日
    言詞辯論終結前，皆未聲明異議而不予爭執。本院審酌上開
    證據資料製作時之情況，尚無違法不當及證明力明顯過低之
    瑕疵，亦認為以之作為證據應屬適當，依上開規定，應認有
    證據能力。
四、非供述證據部分：
　　至本判決所引用之其餘非供述證據，均與本件事實具有自然
    關聯性，且核屬書證、物證性質，又查無事證足認有違背法
    定程序或經偽造、變造所取得等證據排除之情事，復經本院
    依刑事訴訟法第164條、第165條踐行物證、書證之調查程序
    ，況檢察官、被告及其辯護人對此部分之證據能力亦均不爭
    執，是堪認均有證據能力。
貳、實體部分：
一、認定事實所憑之證據及理由：
    訊據被告固坦承於前揭時、地透過通訊軟體微信與蔡佾龍聯
    絡，並約定蔡佾龍以17,000元之價格向其取得甲基安非他命
    15公克，並實際收受蔡佾龍交付之17,000元，嗣於109年7月
    12日20時至21時間，指示姓名年籍不詳暱稱「嘎里嘎里」之
    成年人，透過Lalamove外送平台寄送甲基安非他命與蔡佾龍
    ，嗣蔡佾龍收受甲基安非他命9.5公克之事實，惟矢口否認
    有何販賣第二級毒品之犯行，辯稱：蔡佾龍請我幫他拿17,0
    00元的安非他命，但我不知道這個價格的毒品數量是多少，
    我收下錢後在網路上幫他找，後來以微信聯繫暱稱「嘎里嘎
    里」的人直接寄毒品給蔡佾龍，我只有幫助蔡佾龍施用毒品
    云云（見本院卷第55至56頁）。辯護人則辯以：被告主觀上
    係基於幫助施用之意思，從未經手毒品，亦不知毒品之實際
    數量，並無自行購入第二級毒品而持有，則被告並未從事「
    賣出」之構成要件行為。被告收受蔡佾龍之17,000元，已經
    全數提領交予毒品提供者，並無任何營利意圖。又因蔡佾龍
    爭執毒品數量不足，被告於109年9月19日自行退還3,000元
    與蔡佾龍，如被告真的要販賣毒品就不會退錢。被告所為自
    屬幫助施用毒品罪云云（見本院卷第66至68、135至138頁）
    ，惟查：
（一）被告於109年7月間某日，確實使用通訊軟體微信暱稱「初
      、終」帳號與使用暱稱「小圃圃」帳號之蔡佾龍連繫購買
      甲基安非他命事宜，而蔡佾龍於109年7月11日某時許，前
      往被告位於臺北市○○區○○○路0段000巷0弄00號2樓之居所
      ，並交付被告17,000元後，即於翌(12)日20時至21時間，
      經由Lalamove外送平台收到甲基安非他命9.5公克等事實
      ，業據被告供承在卷（見偵卷第14、33、115至117頁，本
      院卷第115、125頁），核與證人蔡佾龍於偵查中及本院審
      理時證述內容相符（見他卷第61至62頁，本院卷第111至1
      20頁），並有被告與蔡佾龍間通訊軟體微信對話紀錄擷圖
      附卷可稽（見偵卷第37至41頁），此部分事實，堪可認定
      。
（二）被告及其辯護人固辯稱：被告僅係居中介紹，係屬幫助蔡
      佾龍施用甲基安非他命云云。惟按販賣毒品罪之成立，關
      於毒品交易時間、地點、金額及數量之磋商、毒品之實際
      交付與收取價款，屬販賣毒品罪之重要構成要件核心行為
      。而所謂合資、代購、調貨行為是否構成販賣，自應視行
      為人在買賣毒品過程中之交易特徵究係立於賣方之立場而
      於向上游取得貨源後以己力為出售，抑或立於買方立場而
      代為聯繫購賣家，而為不同評價。若行為人接受買方提出
      購買毒品之要約並收取交易價金後，以己力單獨與賣方連
      繫買賣而直接將毒品交付買方，自己完成買賣之交易行為
      ，阻斷毒品施用者與毒品提供者間聯繫管道，藉以維持其
      本身直接與買方毒品交易之適當規模，縱使其所交付之毒
      品係另向上游毒販所購得，然其調貨交易行為仍具有以擴
      張毒品交易以維繫自己直接為毒品交易管道之模式，自屬
      販賣行為（最高法院109年度台上字第4409號判決意旨參
      照）。又按毒品交易不必然以現貨買賣為常態，毒品交易
      通路賣方上、下手間，基於規避查緝風險，節約存貨成本
      等不一而足之考量，臨交貨之際，始互通有無之情形，亦
      所在多有，故毒販基於營利之意圖，與買方議妥交易後，
      始轉而向上手取得毒品交付買方，尚非可與單純為便利施
      用者乃代為購買毒品之幫助施用情形等同視之，仍應論以
      販賣毒品罪（最高法院101年度台上字第4983號判決意旨
      參照）。茲查：
　 1、證人蔡佾龍於偵查中及本院審理時均證述：經朋友介紹被告那裡可以拿毒品才認識被告，我只有跟被告買過這一次，之前都沒有買過。我是以微信與被告聯絡，約定1萬7000元買15公克安非他命，毒品價格和數量都是跟被告議價並決定交易數量。我不知道被告的毒品來源，也無法與被告的貨源聯繫。我把錢給被告，就跟被告說用Lalamove快遞把毒品寄給我，隔天我確實有拿到毒品並施用，是真的安非他命。我當初跟被告說好要拿15公克，實際收到數目我算過只有9.5公克。我發現數目不對後，我有跟被告反應，看是要補毒品給我，還是要退錢給我，被告本來說要補毒品給我，後來我決定要退錢。被告沒有退給我足額6,200元，就只退給我3,000元等語（見他卷第61至62頁，本院卷第111至118頁）。由上開蔡佾龍之證述可知，本次毒品交易金額及數量之磋商、毒品價款之收取，均由被告自行為之，且被告與蔡佾龍談妥交易內容後，被告並未提供毒品上游之聯繫管道與蔡佾龍，而係自己完成買賣之交易行為，甚為明確。　
　 2、復觀諸被告與蔡佾龍於109年9月19日關於討論毒品數量短
      缺之對話紀錄，其中蔡佾龍向被告表示「我越想越不對，
      價錢你報的，有問題的是你，我這樣等於跟散拿沒差多少
      ，你報價給我，我一毛不差的直接現金給你處理，結果你
      們自己的問題，卻變成我這裡去負擔，到最後我還要補我
      朋友的錢，結果現在又要吸收剩下的不夠的金額」，被告
      則回覆以「當初你說拿半台 後面數目不對 我也說過要補
      給你 你突然說要退錢（……）」等語（見偵卷第40至41頁
      ），則由上開對話內容可知，被告未否認其有直接向蔡佾
      龍報價之行為，且於蔡佾龍表示毒品數量不足時，亦表示
      自己會再補足數量之意旨，而無任何會代蔡佾龍詢問短缺
      數量之意思，益徵被告係以自己販賣毒品之意思為本件交
      易行為，要無疑義。
　 3、基上各節，被告就本案顯係立於蔡佾龍與毒品上游之間，
      阻斷蔡佾龍與毒品上游的聯繫管道，以及蔡佾龍就被告取
      自於其毒品上游之毒品價、量細節，而由其自己完成收取
      價金及安排交付毒品之買賣行為，以維繫自己直接為毒品
      交易管道，自該當販賣毒品行為無訛。　
（三）又販賣毒品乃違法行為，交易雙方皆以隱匿秘密之方式而
      為，且毒品無公定價格，每次購買價量，隨時可能依雙方
      關係深淺、資力、需求量及對行情之認知、來源是否充裕
      、查緝是否嚴緊，購買者被查獲時供述來源對象之可能性
      風險等因素之評估，因而異其標準，機動調整，非可一概
      而論。販賣毒品之利潤所得，除經坦承犯行或價量俱屬明
      確者外，本難查得實情，是以除非別有積極事證，足認係
      以同一價量委託代買、轉售或無償贈與，確未牟利以外，
      尚難執此遽認非法販賣毒品之證據尚有不足（最高法院10
      4年度台上字第255號判決意旨參照）。被告及其辯護人固
      辯以蔡佾龍所交付之17,000元已全數提領交付毒品提供者
      ，被告並未獲取利益云云。惟查，依卷附被告中國信託帳
      戶於109年7月11日之交易紀錄（見本院卷第75至79頁），
      僅顯視被告帳戶於109年7月11日15時47分以現金方式存入
      17,000元，嗣於同日19時40分以ATM現金提領19,000元。
      而被告上開存提款行為，並無從證明被告向毒品上游另行
      取得毒品之價格及數量為何。再者，蔡佾龍係證述因購買
      毒品才認識被告，且只購買過1次等語，可見被告與蔡佾
      龍間無特殊情誼，依常情判斷，被告販賣毒品予蔡佾龍，
      若非有利可圖，諒無甘冒觸犯重罪之風險而無償替蔡佾龍
      張羅毒品施用之理。甚者，被告與蔡佾龍間達成以17,000
      元購買15公克安非他命之交易，惟僅提供9.5公克予蔡佾
      龍，經蔡佾龍折算比例應退款6,200元後，被告仍僅退款
      不足額之3,000元，足認被告就前開犯行，有販賣毒品以
      牟利之營利意圖甚明。由此觀之，可認被告於本件販賣第
      二級毒品之犯行，確有從中賺取差價牟利之營利意圖，應
      屬灼然。
（四）綜合上述，被告所辯不足採信，其犯罪事證已臻明確，犯行可以認定。　　　　 
二、論罪科刑：
（一）按行為後法律有變更者，適用行為時之法律，但行為後之
      法律有利於行為人者，適用最有利於行為人之法律，刑法
      第2條第1項定有明文。被告行為後，毒品危害防制條例第
      4條第2項業於109年1月15日修正公布，於109年7月15日施
      行生效。修正前毒品危害防制條例第4條第2項原規定：「
      製造、運輸、販賣第二級毒品者，處無期徒刑或7年以上
      有期徒刑，得併科新臺幣1,000萬元以下罰金。」；修正
      後則規定：「製造、運輸、販賣第二級毒品者，處無期徒
      刑或10年以上有期徒刑，得併科新臺幣1,500萬元以下罰
      金。」，是修正後規定提高有期徒刑及罰金刑之最高刑度
      ，經比較新舊法結果，以被告行為時之法律即修正前之毒
      品危害防制條例第4條第2項對被告較為有利，依刑法第2
      條第1項前段規定，自應適用修正前之毒品危害防制條例
      第4條第2項規定。　　
（二）按甲基安非他命係毒品危害防制條例第2條第2項第2款所
      規定之第二級毒品。核被告上開所為，係犯毒品危害防制
      條例第4條第2項之販賣第二級毒品罪。又毒品危害防制條
      例對於販賣罪與意圖販賣而持有罪，均設有罰則，行為人
      持有毒品之目的，既在於販賣，不論係出於原始持有之目
      的，抑或初非以營利之目的而持有（例如受贈、吸用），
      嗣變更犯意，意圖販賣繼續持有，均與意圖販賣而持有毒
      品罪之要件該當，且與販賣罪有法條競合之適用，並擇販
      賣罪處罰，該意圖販賣而持有僅不另論罪而已，並非不處
      罰，而意圖販賣而持有毒品罪，基本行為仍係持有，意圖
      販賣為加重要件，與販賣罪競合時，難認應排除上開法條
      競合之適用（最高法院101年度第10次刑事庭會議決議、1
      02年度台上字第1217號判決參照）。被告與蔡佾龍議定毒
      品交易後，即向上手毒品通路取得毒品並指示交由Lalamo
      ve外送平台寄送予蔡佾龍，是被告於蔡佾龍收受毒品前，
      對該毒品已具有實質支配力，自屬意圖販賣而持有。是被
      告上揭所犯販賣第二級毒品罪，與意圖販賣而持有第二級
      毒品罪為法條競合，不再論以意圖販賣而持有第二級毒品
      罪。
（三）爰以行為人之責任為基礎，審酌毒品對社會秩序及國民健
      康危害至深且鉅，嚴重影響社會治安，販賣行為情節尤重
      ，更應嚴加非難，被告明知甲基安非他命對人體健康戕害
      甚鉅，不得持有及販賣，竟無視於我國政府禁絕毒害之堅
      定立場，為圖牟利，而為販賣毒品之犯行，對社會危害匪
      淺，所為實屬不該；且其犯罪後僅坦承部分客觀事實，猶
      否認販賣及營利意圖，態度難認良好；再參酌其本案犯罪
      所得利益、販賣毒品之數量、對象、目的等犯罪情節；末
      衡以被告自陳高中肄業之智識程度、目前從事早餐店工作
      ，月收入約1萬多元，沒有需扶養之對象之家庭經濟狀況
      、輕度精神障礙等一切情狀（見本院卷第129頁），量處
      如主文所示之刑，以示懲儆。
三、沒收：
（一）按犯罪所得，屬於犯罪行為人者，沒收之；前2項之沒收
      ，於全部或一部不能沒收或不宜執行沒收時，追徵其價額
      。刑法第38條之1第1項前段、第3項分別定有明文。經查
      ，被告就前開犯行收受之價金17,000元，扣除已退還蔡佾
      龍之3,000元，實際收取14,000元自為其販賣毒品之犯罪
      所得，且已取得事實上之支配處分權限，雖未扣案，仍均
      應依上開規定，宣告沒收，並於全部或一部不能沒收或不
      宜執行沒收時，追徵其價額。
（二）未扣案之品牌不詳行動電話1支，雖為被告所有，而供其
      與蔡佾龍聯繫販賣第二級毒品所用之物，惟該不詳廠牌之
      行動電話除供聯繫販賣毒品之用外，原即得供一般聯繫之
      用；又因科技日新月異，遭汰換之隔代行動電話交易價值
      大減，此乃市場之常情，該行動電話自身客觀價額堪認非
      鉅，且該行動電話之形式、材質、功能等，均未據檢察官
      釋明，認定顯有困難，且為一般市面上所能常見購得之物
      ，倘若另外開啟執行程序探知所在、所有及其價額，其手
      段與目的關聯薄弱且不符比例，對於被告之不法行為之評
      價與非難，抑或刑罰之預防或矯治目的助益甚微，足認無
      刑法上重要性，為免執行困難及過度耗費公益資源，爰不
      另予調查或宣告沒收及追徵，附此敘明。
據上論斷，應依刑事訴訟法第299條第1項前段，判決如主文。
本案經檢察官江宇程提起公訴，檢察官羅儀珊到庭執行職務。
中　　華　　民　　國　　111 　年　　5 　　月　　23　　日
　　　　　　　　　刑事第十一庭　審判長法　官  鄧鈞豪
　　　　　　　　　　　　　　  　　　　法　官  林鈺珍
　　　　　　　　　　　　　　　  　　　法　官　趙德韻
上正本證明與原本無異。
如不服本判決應於收受送達後20日內向本院提出上訴書狀，並應
敘述具體理由；其未敘述上訴理由者，應於上訴期間屆滿後20日
內向本院補提理由書（均須按他造當事人之人數附繕本）「切勿
逕送上級法院」。因疫情而遲誤不變期間，得向法院聲請回復原
狀。
　　　　　　　　　　　　　　　　　　  書記官　田芮寧 
中　　華　　民　　國　　111 　年　　5 　　月　　23　　日
附錄本案論罪科刑法條全文：
修正前毒品危害防制條例第4條
製造、運輸、販賣第一級毒品者，處死刑或無期徒刑；處無期徒
刑者，得併科新臺幣2千萬元以下罰金。
製造、運輸、販賣第二級毒品者，處無期徒刑或7年以上有期徒
刑，得併科新臺幣1千萬元以下罰金。
製造、運輸、販賣第三級毒品者，處7年以上有期徒刑，得併科
新臺幣7百萬元以下罰金。
製造、運輸、販賣第四級毒品者，處5年以上12年以下有期徒刑
，得併科新臺幣3百萬元以下罰金。
製造、運輸、販賣專供製造或施用毒品之器具者，處1年以上7年
以下有期徒刑，得併科新臺幣1百萬元以下罰金。
前五項之未遂犯罰之。